【裁判字號】    96,上易,815
【裁判日期】    970129
【裁判案由】    給付居間報酬
【裁判全文】
臺灣高等法院民事判決                 96年度上易字第815號
上  訴  人  乙○○
訴訟代理人  趙國生律師
複  代理人  周珮琦律師
被上訴人    甲○○
訴訟代理人  許麗紅律師
上列當事人間請求給付居間報酬事件，上訴人對於中華民國96年
8月24日臺灣臺北地方法院96年度訴字第3998號第一審判決提起
上訴，本院於97年1月15日言詞辯論終結，判決如下：
    主      文
上訴駁回。
第二審訴訟費用由上訴人負擔。
    事實及理由
一、上訴人起訴主張：被上訴人於民國92年7月21日委託伊全權
    居間媒介坐落台北市○○區○○段91-13地號面積193.43坪
    土地（下稱系爭土地）之買賣、合建事宜，並約定以系爭土
    地每坪新台幣（下同）50萬元計價後之總價款1％計付酬金
    。經伊覓得忠泰建設股份有限公司（下稱忠泰公司）洽商，
    而達成系爭土地買賣契約簽訂且移轉所有權移轉登記，足見
    系爭土地因伊居間媒介而成立。惟被上訴人至今尚未給付伊
    居間報酬計56萬元等情。爰依系爭委託書之法律關係，求為
    命被上訴人應給付伊56萬元，及加計催告期滿翌日即自96年
    1 月25日起算之法定遲延利息之判決。原審為上訴人全部敗
    訴之判決，經其不服，提起上訴。並於本院聲明：(一)原判決
    廢棄。(二)上開廢棄部分，被上訴人應給付上訴人56萬元及加
    計自96年1月25日起算之法定遲延利息。
二、被上訴人則以：伊雖於92年7月21日委託上訴人就系爭土地
    代為洽商合建、買賣事宜，惟委託期間僅至同年11月30日止
    。而系爭土地係於94年10月11日始出售予訴外人楊玉瑛，並
    非經由上訴人之媒介而成立，故上訴人請求給付居間報酬，
    為無理由等語，資為抗辯。並於本院聲明：上訴駁回。
三、查，被上訴人於92年7月21日委託上訴人洽談系爭土地買賣
    、合建事宜，若經其居間仲介簽約成立時，被上訴人同意給
    付其土地價金之1％作為酬金，期間至92年11月30日止乙情
    ，有卷附委託書可憑（見原審卷第6頁），並為兩造所不爭
    執（見本院卷第39頁反面），堪信為真。
四、本件應審究者為被上訴人是否經由上訴人之居間仲介而出售
    系爭土地？
(一)、查，上訴人囿於92年間與忠泰公司洽商系爭土地之買賣、合
    建事宜，但一直無法談成簽訂買賣契約，至93年底忠泰公司
    已放棄系爭土地買賣及合建事宜；嗣於94年間經由被上訴人
    之配偶胡青青與忠泰公司接洽後，被上訴人始於94年10月11
    日與楊玉瑛簽訂系爭土地買賣契約，並於95年3月1日完成系
    爭土地所有權移轉登記等情，有卷附土地買賣契約書、土地
    登記謄本足參（見原審卷第9頁、第51至55頁）；並經證人
    （即忠泰公司負責系爭土地洽商人員）李彥良於原審證述屬
    實（見原審卷第81至82頁）。可見被上訴人顯非經由上訴人
    之居間媒介，而與他人簽訂系爭土地買賣契約至明。
(二)、次查，上訴人需於92年11月30日前，促成系爭土地買賣契約
    之簽訂，被上訴人始有給付居間報酬之義務，此觀系爭委託
    書第4行後段約定「上列土地如有簽成，佣金部分．．」即
    明（見原審卷第6頁）。然被上訴人既係於94年10月間始與
    楊玉瑛簽訂系爭土地買賣契約，則上訴人顯於前開委託期間
    內並未促成系爭土地買賣契約之簽訂，故被上訴人自無給付
    系爭居間報酬之義務。
(三)、上訴人主張：被上訴人曾於92年9月17日委由配偶胡青青簽
    訂合建意願書，伊顯已於期間內完成委託事項云云，固據提
    出合建意願書為證。惟查，該合建意願書載明：「台北縣內
    湖區○○段91-15（214.63坪）、91-14（290.34坪）、91-1
    3（193.43坪）、91-12（229.72坪）計4筆土地，．．．前
    述4筆土地經由乙○○代書介紹與忠泰．．．公司合建大樓
    ，如前述4筆土地整合完成後（全部地主簽立合建意願書或
    買賣意願書）本人願與忠泰建設（股）公司簽立正式之合建
    契約書．．．；本意願書自立書4個月內有效，如逾期限前
    述4筆土地無法整合完成時，本意願書自動做廢．．．，雙
    方不得要求對方給予任何補償」（見原審卷第7頁），可知
    被上訴人係以前述4筆土地整合完成（即全部地主簽訂合建
    意願書或買賣意願書）時，其始有依約給付居間報酬之義務
    ，若於該意願書簽訂日起4個月內無法完成整合時，則上訴
    人不得向被上訴人要求補償，被上訴人即無給付居間報酬之
    義務。然上訴人至今仍未舉證於該期間內，前述4筆土地業
    已完成整合，要難僅憑被上訴人簽訂該合建意願書即謂已完
    成委託事項（即合建契約之簽訂）。故上訴人以被上訴人業
    已簽訂該合建意願書為由，主張其已完成委託事項云云，委
    無可取。
(四)、上訴人又主張：系爭土地買受人楊玉瑛係忠泰公司之監察人
    ，被上訴人係故意以不正當方式阻止條件成就，則上訴人應
    依委託書約定，給付伊居間報酬云云。但查，楊玉瑛固為忠
    泰公司之監察人（見原審卷第8頁之公司基本資料查詢），
    然承前所述，上訴人既未於期間內完成委託事項，被上訴人
    本即無給付居間報酬之義務，則被上訴人於委託期間已逾2
    年，始將系爭土地出售楊玉瑛，亦與上訴人無關。況系爭土
    地忠泰公司本已放棄開發，至94年間經由被上訴人配偶胡青
    青之居間洽商，始促成楊玉瑛與被上訴人簽訂買賣契約乙事
    ，亦經證人李彥良證述明確（見原審卷第81頁反面），益證
    被上訴人出售系爭土地予楊玉瑛與上訴人之居間媒介無涉；
    要不得僅因被上訴人於委託書簽訂逾2年後，將系爭土地出
    售予忠泰公司監察人楊玉瑛，即指被上訴人係故意以不正當
    方式阻止條件成就（民法第101條第1項參照）。是上訴人僅
    以系爭土地買受人為忠泰公司監察人楊玉瑛為由，主張被上
    訴人故意以不正當方式阻止條件成就，自應給付居間報酬云
    云，亦無可採。
(五)、依上說明，上訴人既未於期間內完成委託事項，且被上訴人
    亦非經由上訴人之居間媒介，而與他人簽訂系爭土地買賣契
    約，則被上訴人自無給付居間報酬之義務。是上訴人主張：
    被上訴人係經由伊居間媒介，而與他人簽訂系爭土地買賣契
    約，伊已完成委託事項，被上訴人自應給付系爭居間報酬56
    萬元云云，要無足取。
五、從而，上訴人依據委託書之法律關係，訴請被上訴人給付居
    間報酬56萬元，及加計自催告期滿翌日即自96年1月25日起
    算之法定遲延利息為無理由，不應准許。原審為上訴人敗訴
    之判決，及駁回其假執行之聲請，於法並無不合。上訴意旨
    仍執前詞指摘原判決不當，求予廢棄改判，為無理由，應予
    駁回。
六、本件事證已臻明確，兩造其餘之攻擊或防禦方法，經本院審
    酌後認均與本件之結論無涉，茲不再一一論述，併予敘明。
七、據上論結，本件上訴為無理由，依民事訴訟法第449條第1項
    、第78條，判決如主文。
中    華    民    國    97    年    1    月    29    日
                    民事第十五庭
                        審判長法  官  林恩山
                              法  官  郭松濤
                              法  官  楊絮雲
正本係照原本作成。
不得上訴。
中    華    民    國    97    年    1     月    29    日
                              書記官  鄭淑昀


司法院資訊處製作；財團法人民間司法改革基金會備份。
